【裁判字號】    98,交聲,3305
【裁判日期】    981228
【裁判案由】    聲明異議
【裁判全文】
臺灣高雄地方法院交通事件裁定        98年度交聲字第3305號
原處分機關  交通部公路總局高雄區監理所
異  議  人
即受處分人  甲○○
上列異議人即受處分人因違反道路交通管理處罰條例案件，對於
交通部公路總局高雄區監理所中華民國98年12月8 日所為之處分
（原處分案號：高監自裁字第裁80-ZEPO35271號），聲明異議，
本院裁定如下：
    主  文
異議駁回。
    理  由
一、聲明異議意旨略以：異議人即受處分人甲○○前接獲交通部
    公路總局高雄區監理所裁決書，指稱其於民國98年7 月14晚
    上8 時16分許，駕駛車號6628-TE 號自用小客車，行經國道
    高速公路岡山收費站南向第7 車道（ETC 電子收費車道），
    因汽車行駛於應繳費之公路不依規定繳費，經通知補繳後，
    未於98年8 月25日之繳費期限前補繳（違規時間應為繳費期
    限期滿翌日之98年8 月26日，裁決書誤載為98年7 月14日）
    ，為警逕行舉發，並經原處分機關依道路交通管理處罰條例
    第27條第1 項裁處罰鍰新臺幣（下同）3,000 元，惟異議人
    未收到補繳通知，於收到舉發違反道路交通管理事件通知單
    （下稱舉發通知單）後已補繳完畢，爰依法聲明異議，請准
    免繳罰鍰等語。
二、按汽車行駛於應繳費之公路、橋樑、隧道或輪渡，不依規定
    繳費者，處汽車所有人或駕駛人3,000 元以上6,000 元以下
    罰鍰，並追繳欠費；汽車通行於應繳通行費之公路，經收費
    站不依規定繳費者，徵收機關應向其追繳通行費及加收追繳
    作業費用；有第1 項違規行為者，另由公路主管機關依道路
    交通管理處罰條例第27條規定處罰之，道路交通管理處罰條
    例第27條第1 項、公路通行費徵收管理辦法第15條第1 項、
    第3 項分別定有明文。又車輛不依規定繳納通行費，營運單
    位之自動收費系統應將該用路人車輛之車種、牌照號碼、通
    行時間、地點、行駛方向等加以記錄並照相或錄影存記；營
    運單位應依本局查明之車籍資料，製發「補繳通行費及作業
    處理費通知單」，追繳通行費並加收作業處理費用；用路人
    應依「補繳通行費及作業處理費通知單」所列金額及繳費期
    限完成補繳，逾補繳期限截止日未繳納者，依法舉發，交通
    部臺灣區○道○○○路局為辦理電子收費申裝及欠費追繳作
    業注意事項第13點第1 項、第2 項前段、第17點亦訂有明文
    。
三、次按，依道路交通安全規則第16條第1 項第3 款之相關規定
    ，汽車所有人雖可以公司、行號名義申請登記，且包括取得
    營利事業登記證之獨資商號。惟按：「有行政程序之當事人
    能力者如下：一自然人。二法人。三非法人之團體  設有代
    表人或管理人者。四行政機關。五其他依法律規定得為權利
    義務之主體者。」、「自然人、法人、中央及地方機關、非
    法人之團體，有當事人能力。」，行政程序法第21條、行政
    訴訟法第22條分別定有明文。又依最高行政法院（即改制前
    原行政法院）68年8 月份庭長評事聯席會議決議：「依行政
    訴訟法第33條規定，本法未規定者，準用民事訴訟法，裁判
    當事人欄之記載，涉及當事人能力問題，依民事訴訟法第40
    條及41條之意旨，僅有自然人、法人、非法人團體有當事人
    能力，獨資商號不合上述法條之規定，應不認其有當事人能
    力，而應以該獨資商號主人為當事人，記載為『○○○（即
    ○○商號）』。」，足見獨資商號並無當事人能力，而應以
    商號負責人為當事人。
四、再按處理違反道路交通管理事件，有關文書之送達程序，依
    行政程序法之規定，違反道路交通管理事件統一裁罰基準及
    處理細則第5 條亦著有明文。而按「對於機關、法人、非法
    人之團體之代表人或管理人為送達者，應向其機關所在地、
    事務所或營業所行之。但必要時亦得於會晤之處所或其住居
    所行之。」，此觀諸行政程序法第72條第2 項規定亦明，則
    以獨資商號並無法人格之情形言之，果獨資商號業已撤銷或
    歇業，現已無營業處所，自應對其負責人之住居所行之，此
    即該條文後段所規定之「必要時」。亦即，獨資商號雖經登
    記為車主，然其既無法人格，而無承受權利義務之能力，本
    應以其負責人即自然人為該等受罰主體，從而，對獨資商號
    之送達，如該獨資商號尚且繼續營運中，即應依行政程序法
    第72條第2 項前段向事務所或營業所行之。又按送達，有不
    能依行政程序法第72條及第73條規定為之者，得將文書寄存
    送達地之地方自治或警察機關，並作送達通知書2 份，1 份
    黏貼於應受送達人住居所、事務所、營業所或其就業處所門
    首，另1 份交由鄰居轉交或置於該送達處所信箱或其他適當
    位置，以為送達。前項情形，由郵政機關為送達者，得將文
    書寄存於送達地之郵政機關。寄存機關自收受寄存文書之日
    起，應保存3 個月，道路交通安全規則第23條第1 項、違反
    道路交通管理事件統一裁罰基準及處理細則第5 條及行政程
    序法第74條亦分別訂有明文。而行政機關依行政程序法而為
    文書之送達，專依該法律之規定，且該法並無準用民事訴訟
    法或刑事訴訟法關於寄存送達自寄存之日起10日生效規定之
    規定，是文書合法寄存送達後，當自寄存之日起即時生效。
五、經查：
  (一)異議人於98年7 月14日駕駛上開車輛，行經國道高速公路岡
    山收費站南向第7 車道，因汽車行駛於應繳費之公路不依規
    定繳費，經通知補繳後，未於98年8 月25日之繳費期限前補
    繳（違規時間應為98年8 月26日，裁決書誤載為98年7 月14
    日），為警逕行舉發，並經原處分機關依道路交通管理處罰
    條例第27條第1 項裁處罰鍰3,000 元等情，有交通部臺灣區
    ○道高速公路局委託遠通電收股份有限公司補繳通行費及作
    業處理費通知單、交通部公路總局高雄區監理所98年11月18
    日高監自字第0980055892號函暨檢附之違規照片及舉發通知
    單、98年12月8 日高監自裁字第裁80-ZEP035271號違反道路
    交通管理事件裁決書、交通部臺灣區○道○○○路局岡山收
    費站98年10月20日高岡業一字第0980001848號函各1 份在卷
    可稽（見本院卷第6 至8 、39頁），且異議人於98年10月12
    日提出之交通違規案件陳述單，亦自承：「本人因疏忽一時
    不察導致卡片餘額不足，經行駛於應繳費之公路未能依規定
    扣款繳費，....，已補繳完畢，請准以申訴，免繳罰款」等
    語在卷（見本院卷第15頁），足見異議人確有行駛於應繳費
    之公路不依規定繳費，且未於通知補繳通行費期限屆滿前補
    繳之違規行為無訛，是此部分之事實，堪以認定。
  (二)異議人所駕駛之上開車號6628-TE 號自用小客車，車主登記
    為「達強鐵材行」所有，且該達強鐵材行乃一獨資商號，目
    前正常營業中，營業處所設於高雄市○○區○○路233 巷20
    號3 樓，負責人為本件異議人甲○○等情，亦有高雄市政府
    營利事業登記證、商業登記公示資料查詢、公路監理電子閘
    門車號查詢汽車車籍、財政部稅務入口網營業登記資料公示
    查詢各1 紙附卷可憑（見本院卷第16、20至21頁），揆諸前
    揭說明，獨資商號雖經登記為車主，然其既無法人格，而無
    承受權利義務之能力，本應以其負責人為該等受罰主體，且
    如該獨資商號尚且繼續營運中，即應依行政程序法第72條第
    2 項前段向事務所或營業所行之。是以，本件達強鐵材行雖
    經登記為車主，惟仍應處罰負責人即本件異議人，亦即以該
    獨資商號主人為當事人，其既違反道路交通管理事件，有關
    文書之送達程序，自應依行政程序法之規定，向該鐵材行之
    營業所送達舉發通知單。查本件異議人為上開違規行為，所
    應補繳之高速公路通行費，補繳通知單已向達強鐵材行上開
    高雄市○○區○○路233 巷20號3 樓之營業處所送達，因郵
    務人員未獲會晤本人亦無受領文書之同居人、受僱人或應送
    達處所之接收郵件人員，而於98年8 月7 日將該高速公路通
    行費催繳通知單寄存於高雄民壯郵局，並製作送達通知書二
    份，一份黏貼於應受送達人門首，另一份置於受送達處所信
    箱或適當位置，以為送達，有前開補繳通行費及作業處理費
    通知單、交通部臺灣區○道○○○路局岡山收費站98年10月
    20日高岡業一字第0980001848號函暨檢附之高速公路局委託
    遠通電收公司辦理電子收費業務送達證書各1 份附卷可憑（
    見本院卷第13、14、39頁），遠通電收公司既為高速公路局
    委託辦理電子收費業務之機關，依前開行政文書寄存送達之
    說明，該高速公路通行費催繳通知單應自寄存之日起即生效
    力，是異議人辯稱未收到補繳通知一節，殊無可採。而本件
    舉發通知單業於98年9 月29日送達達強鐵材行上開營業處所
    ，亦有內政部警政署國道公路警察局送達證書1 紙在卷可查
    （見本院卷第44頁），本件應受罰主體本為異議人即達強鐵
    材行，揆之上開說明，堪認本件催繳通知單及舉發通知單均
    已合法送達於異議人，至異議人雖事後陳報其為違規駕駛人
    之資料，於本案並無影響，附此敘明。
  (三)依交通部臺灣區○道○○○路局電子收費申裝及欠費追繳作
    業注意事項第17點規定用路人應依「補繳通行費及作業處理
    費通知單」所列金額及繳費期限完成補繳，逾補繳期限截止
    日未繳納者，依法舉發。查本件異議人既有未於繳費期限內
    補繳高速公路通行費之違規事實，如前所述，即已違反道路
    交通管理處罰條例之規定，即應予以處罰，本件經警察機關
    依法舉發，自屬有據，行為人於繳費期限屆滿後始補繳通行
    費自不得據此免責；況依首揭法規說明，道路交通管理處罰
    條例第27條第1 項尚定有追繳欠費之規定，益徵對於不依規
    定繳納高速公路通行費之處罰及補繳通行費，實屬二事，非
    能混為一談，是以，原處分機關依道路交通管理處罰條例第
    27條第1 項規定，裁處異議人3,000 元罰鍰，於法並無不合
    ，惟本件裁決違規時間應為98年8 月25日繳費期限屆滿翌日
    即98年8 月26日（臺灣高等法院暨所屬法院97年法律座談會
    刑事臨時類提案第1 號審查意見參照），舉發通知單亦同此
    記載，裁決書誤載為98年7 月14日，容有未洽，附此敘明。
  (四)綜上所述，本件異議人確有上開汽車行駛於應繳費之公路不
    依規定繳費之事實已明，異議人上開辯解，均無足採。從而
    ，原處分機關依道路交通管理處罰條例第27條第1 項規定，
    裁處異議人罰鍰3,000 元，經核並無違誤，本件異議為無理
    由，應予駁回。
據上論斷，應依道路交通案件處理辦法第19條，裁定如主文。
中    華    民    國    98    年    12    月    28    日
                        交通法庭      法  官  周佳佩
以上正本證明與原本無異。
如不服本裁定，應於收受送達後5 日內向本院提出抗告狀。
中    華    民    國    98    年    12    月    28    日
                                      書記官  王立山


司法院資訊處製作；財團法人民間司法改革基金會備份。
